【裁判字號】    98,抗,35
【裁判日期】    980903
【裁判案由】    耕地放領
【裁判全文】
臺灣高等法院花蓮分院民事裁定        98年度抗字第35號
抗  告  人  甲○○
送達代收人  丙○○
相  對  人  財政部國有財產局
法定代理人  乙○○
上開抗告人因與相對人間耕地放領事件，對於中華民國98年7月7
日臺灣臺東地方法院98年度訴字第61號所為裁定提起抗告，本院
裁定如下：
    主  文
抗告駁回。
抗告訴訟費用由抗告人負擔。
    理  由
一、抗告人起訴請求相對人應依國有財產法第52之2條之規定，
    放領臺東縣卑南鄉○○段563地號土地予抗告人承購。原審
    法院以本件係國有財產局基於公權力之行使，拒絕抗告人申
    購國有土地，性質上為行政機關基於公權力所為准駁意思表
    示而生之糾紛，屬於公法爭議，應循行政爭訟程序請求救濟
    ，原審法院無管轄權，因此裁定將訴訟移送台灣高雄高等行
    政法院。抗告人不服，以本案爭議乃行政機關為與人民間，
    就國有土地是否訂立私法上買賣契約所生之爭執，與行政處
    分無關，應屬民事事件為由，提起抗告。
二、按我國訴訟制度採取民事訴訟與行政訴訟分離的二元化訴訟
    制度，將公法爭議交由行政法院審理，私法爭議則交由普通
    法院審理。至於公法與私法的界線，無論是學說或實務均有
    相當的爭論，連帶使劃分審判權限成為困難之事。有採用依
    事物之性質決定審判權限者，有鑑於事物性質決定上的困難
    ，轉而從保障人民促進訴訟權的觀點，以爭議事件綜合判斷
    ，以事件中的主要或重要事項，受行政程序法規範係較濃，
    或受民法規範該法律關係較濃，以決定審判權之歸屬，避免
    增加人民進入法院的不必要程序障礙，也同時避免裁判的歧
    異。此在行政機關依照法律規定對於人民，採取經濟補助行
    為時，例如助學貸款、國民住宅的申購，或者對於電影工作
    者透過契約給予特別的補助等等，明顯地存在有爭論。因此
    學者引進所謂二階段理論，區別事件之前後階段，依其事件
    的性質，定其審判權之歸屬。在前階段，在決定是否給予補
    助時，乃是是否符合行政法規所定要件的判斷，具有行政處
    分的性質，屬於公法爭議，應由行政法院管轄。決定補助之
    後，產生履行契約上的爭議，則屬於私法事件，應由普通法
    院審理。
三、本件抗告人起訴主張，抗告人依國有財產法第52條之2申請
    相對人讓售台東縣卑南鄉○○段563地號國有土地，相對人
    以97年9月12日台財產局管字第0970022747號書函拒絕抗告
    人之請求。抗告人認國有財產局違法侵害抗告人權益，因而
    請求判命相對人將系爭土地讓售予抗告人。其爭議的事實，
    即在於前述二階段理論中所稱的前階段決定是否准予讓售的
    行為，性質上屬於公權力的行使，其爭議屬於公法爭議，本
    院多數意見因此認為依照行政法院五十八年判字第二七○號
    判例及六十一年裁字第一五九號判例所示意見，應由行政法
    院管轄。惟本院少數意見則認為依照大法官會議釋字第448
    號解釋「行政機關代表國庫出售或出租公有財產，並非行使
    公權力對外發生法律上效果之單方行政行為，即非行政處分
    ，而屬私法上契約行為，當事人若對之爭執，自應循民事訴
    訟程序解決。」且民事訴訟或行政訴訟之管轄，係著眼以保
    障人民之訴訟權，才輔以事物本質之判斷，並不完全以學理
    上公私法區分之學說，為解決管轄權爭議之唯一標準。因而
    認本件仍應由普通法院管轄。
四、原審審認認為本案爭議，依照最高法院50年台上字第2830號
    判例意旨：「政府依臺灣省放領公有耕地扶植自耕農實施辦
    法，將公地放領與人民，其性質亦為私法上之買賣契約，非
    有該辦法第15條規定各款情形之，不得任意撤銷。」及最高
    行政法院90年判字第260號判決要旨：「最高行政法院48年
    判字第113號等判例，係指行政機關所為放領國有土地，其
    放領行為係與承領人間訂立之私法上買賣契約，倘因此契約
    而發生爭執，應循民事訴訟程序解決而言。至行政機關作成
    是否放領國有土地之決定，則係基於公法處理國家公務，其
    准駁人民申請承領國有土地之意思表示，即係基於公權力所
    為之單方行政行為，自屬行政處分。」足見耕（公）地放領
    事件因私法上買賣契約所生爭執固然應循民事訴訟程序解決
    ，惟因行政機關基於公權力所為准駁意思表示而生之糾紛仍
    應遵照行政救濟途徑予以主張。因此將本件移送行政法院審
    理，與本院多數意見相符，抗告人之抗告為無理由，應予駁
    回。
五、據上論結，本件抗告為無理由，依民事訴訟法第492條、第
    95條、第78條，裁定如主文。
中    華    民    國    98    年    9     月    3     日
                  民事庭審判長法  官  何方興
                              法  官  林碧玲
                              法  官  賴淳良
以上正本係照原本作成。
本件不得再抗告。
中    華    民    國    98    年    9     月    3     日
                              書記官  李芸宜


司法院資訊處製作；財團法人民間司法改革基金會備份。
